臺灣士林地方法院民事判決　　　　　　　99年度訴字第1476號
原　　　告　許莊阿富
訴訟代理人　洪正衛
被　　　告　闕土城
上列當事人間債務人異議之訴等事件，本院於民國100 年1 月12
日言詞辯論終結，判決如下：
    主      文
確認原告許莊阿富與被告闕土城就臺北市○○區○○段一小段一
○九六之十五地號土地，以民國八十五年南港字第○六八○一○
號收件、民國八十五年九月二十五日登記，所設定之擔保債權總
金額本金最高限額新台幣伍佰萬元最高限額抵押權所擔保之債權
不存在。
原告其餘之訴駁回。
訴訟費用由被告負擔。
    事實及理由
壹、程序方面：
一、本件被告闕土城未於言詞辯論期日到場，核無民事訴訟法第
    386 條各款所列情形，爰依原告之聲請，由其一造辯論而為
    判決。
二、按准予訴訟救助，於訴訟終結前，有暫免裁判費及其他應預
    納訴訟費用之效力，民事訴訟法第110 條第1 項第1 款定有
    明文。本件原告業經本院以99年度救字第93號裁定准予訴訟
    救助，故暫免繳納裁判費。
三、次按訴狀送達後，原告不得將原訴變更或追加他訴，但請求
    之基礎事實同一者，不在此限，民事訴訟法第255 條第1 項
    第2 款亦有明文。本件原告於民國99年10月11日起訴時主張
    被告闕土城雖在原告所有之臺北市○○區○○段1 小段1096
    之15地號等土地上有抵押權，但雙方間實無任何金錢往來，
    惟上開土地業經本院99年度司執字第1490號強制執行事件拍
    賣並分配款項予被告，而提起本件訴訟，聲明請求確認兩造
    間該抵押權所擔保之債權不存在；嗣於99年10月25日具狀變
    更訴之聲明，除如前述仍請求確認兩造間就上開土地所設定
    最高限額抵押權所擔保之債權不存在之外，並訴請撤銷本院
    99年度司執字第1490號強制執行程序分配予被告闕土城之款
    項及相關國庫執行費，經核其請求之基礎事實同一，揆諸前
    揭規定，自應准許。
四、再按確認法律關係之訴，非原告有即受確認判決之法律上利
    益者，不得提起，民事訴訟法第247 條第1 項前段定有明文
    。而所謂即受確認判決之法律上利益，係指法律關係之存否
    不明確，原告主觀上認其在法律上之地位有不安之狀態存在
    ，且此種不安之狀態，能以確認判決將之除去者而言（最高
    法院52年度臺上字第1240號判例意旨參照）。本件原告主張
    兩造間就原告所有之臺北市○○區○○段1 小段1096之15地
    號土地（下稱系爭土地）所設定最高限額抵押權所擔保之債
    權不存在，而影響本院99年度司執字第1490號強制執行事件
    （下稱系爭強制執行事件）關於拍賣款項之分配，原告主觀
    上認其在法律上之地位有不安之狀態存在，且此種不安之狀
    態，能以確認判決除去，揆諸前揭說明，應認原告提起本件
    確認訴訟部分，有確認利益。
貳、實體方面：
一、原告起訴主張：原告原擬向被告闕土城借款，而於85年9 月
    25日就原告所有之系爭土地於85年9 月25日設定擔保債權總
    金額本金最高限額新台幣（下同）500 萬元最高限額抵押權
    （存續期間自85年4 月13日起至95年4 月12日止）予被告，
    然被告至今並未交付任何款項，兩造於抵押權存續期間並無
    任何借貸事實發生，故被告闕土城雖於系爭強制執行事件中
    經執行法院多次通知請其聲明參與分配，但均未到場，亦未
    提出任何債權原本聲明參與分配，該最高限額抵押權所擔保
    之債權既不存在，依法不得於系爭強制執行事件中受分配，
    惟執行法院就其他債權人聲請拍賣系爭土地所得之款項，仍
    分配予被告闕土城500 萬元及國庫墊付該部分抵押權所發生
    之執行費用4 萬元，已使原告遭受損失，爰提起本件請求確
    認債權不存在之訴及債務人異議之訴。聲明：(一)請求確認原
    告與被告間就系爭土地所設定前述最高限額抵押權所擔保之
    債權不存在；(二)系爭強制執行事件分配予被告之款項及相關
    國庫執行費部分，應予撤銷；(三)訴訟費用由被告負擔。
二、被告闕土城未於言詞辯論期日到場，惟提出書狀辯以：最高
    限額抵押權存續期間，無論有無實際發生債權，或已發生之
    債權因清償或其他事由而消滅，對抵押權之效力並無影響，
    本件被告既與原告設定最高限額抵押權，並經登記在案，被
    告持相關債權憑證及最高限額抵押權設定登記之文件，聲請
    強制執行並無不合，原告之主張並無理由。聲明：(一)原告之
    訴駁回；(二)訴訟費用由原告負擔。
三、查原告所有之系爭土地，前經以85年南港字第068010號收件
    、85年9 月25日登記，設定擔保債權總金額本金最高限額50
    0 萬元、存續期間自85年4 月13日起至95年4 月12日止之最
    高限額抵押權予被告闕土城；嗣原告之其他債權人彭義政於
    98年1 月，以本院98年士院木實字第59483 號債權憑證為執
    行名義，向本院民事執行處聲請以系爭強制執行事件對原告
    為強制執行，經查封、拍賣原告所有、含系爭土地在內之多
    筆不動產，本院民事執行處由登記資料知悉被告闕土城為對
    系爭土地有擔保物權之債權人，乃依強制執行法第34條第2
    、3 項等規定（即「依法對於執行標的物有擔保物權或優先
    受償權之債權人，不問其債權已否屆清償期，應提出其權利
    證明文件，聲明參與分配。」「執行法院知有前項債權人者
    ，應通知之。知有債權人而不知其住居所或知有前項債權而
    不知孰為債權人者，應依其他適當方法通知或公告之。經通
    知或公告仍不聲明參與分配者，執行法院僅就已知之債權及
    其金額列入分配。其應徵收之執行費，於執行所得金額扣繳
    之。」），通知被告聲明參與分配，惟被告經通知後並未聲
    明參與分配，系爭土地嗣於99年6 月10日拍定，本院民事執
    行處再通知被告提出債權計算書陳明債權金額，被告經通知
    後仍未陳明債權金額，本院民事執行處遂於製作分配表時，
    以該抵押權設定擔保之最高限額500 萬元分配予被告闕土城
    ，及將該部分應徵收之執行費4 萬元分配予代墊之國庫，並
    指定99年9 月30日為分配期日，嗣原告於99年10月11日提起
    本件訴訟，並聲請停止執行，經本院99年度聲字第1092號裁
    定准許原告供擔保後，系爭強制執行事件之執行程序暫予停
    止等情，業經本院依職權調閱本院99年度司執字第1490號強
    制執行事件卷宗查核無訛；
四、本件原告主張兩造間就系爭土地所設定前述最高限額抵押權
    所擔保之債權不存在，並訴請撤銷系爭強制執行事件分配予
    被告闕土城之款項及相關國庫執行費，為被告所爭執，辯以
    ：被告持相關債權憑證及最高限額抵押權設定登記之文件，
    聲請強制執行並無不合等情。經查：
(一)、原告請求確認兩造間就系爭土地所設定前述最高限額抵押權
    所擔保之債權不存在，有無理由？
    按所謂最高限額之抵押契約，係指所有人提供抵押物，與債
    權人訂立在一定金額之限度內，擔保現在已發生及將來可能
    發生之不特定債權之抵押權設定契約而言；又按最高限額抵
    押權約定有存續期間者，該存續期間具有限定擔保債權範圍
    之意義，是僅有在存續期間屆滿前已發生之債權，始得在抵
    押權約定限額所擔保債權之範圍內。查兩造間前述最高限額
    抵押權之存續期間業於95年4 月12日屆至，最高限額抵押權
    所擔保之債權範圍已得確定，而被告闕土城雖否認兩造間在
    前述最高限額抵押權存續期間屆滿前實際並無任何債權發生
    ，惟按當事人主張有利於己之事實者，就其事實有舉證之責
    任，民事訴訟法第277 條前段定有明文，又確認法律關係不
    存在之訴，如被告主張其法律關係存在時，應由被告負舉證
    責任（最高法院42年臺上字第170 號判例意旨參照），本件
    依舉證責任分配原則，被告主張對原告有最高限額抵押權所
    擔保之債權存在，自應由被告就此有利於己之事實，負舉證
    責任，然查被告闕土城於系爭強制執行事件中經執行法院多
    次通知均置之不理，既未提出任何債權憑證聲明參與分配，
    亦未能陳明具體債權金額，又其於本案訴訟進行中迄今亦未
    能提出任何債權憑證，所提出答辯狀陳稱業持相關債權憑證
    及最高限額抵押權設定登記之文件，聲請強制執行云云，復
    與本院依職權調閱之系爭強制執行事件卷宗資料不合，所辯
    顯不足採。本件被告既未能舉證證明前述最高限額抵押權所
    擔保之債權存在，是原告請求確認兩造間就系爭土地所設定
    前述最高限額抵押權所擔保之債權不存在，應認有理由。
(二)、原告得否訴請撤銷系爭強制執行事件分配予被告闕土城之款
    項及相關國庫執行費：
    兩造間就系爭土地設定前述最高限額抵押權所擔保之債權不
    存在，固如前述，惟就原告再主張提起債務人異議之訴，訴
    請撤銷系爭強制執行事件分配予被告闕土城之款項及相關國
    庫執行費乙節：按執行名義成立後，如有消滅或妨礙債權人
    請求之事由發生，債務人得於強制執行程序終結前，向執行
    法院對債權人提起異議之訴，如以裁判為執行名義時，其為
    異議原因之事實發生在前訴訟言詞辯論終結後者，亦得主張
    之；執行名義無確定判決同一之效力者，於執行名義成立前
    ，如有債權不成立或消滅或妨礙債權人請求之事由發生，債
    務人亦得於強制執行程序終結前提起異議之訴，強制執行法
    第14條第1 、2 項定有明文；次按強制執行法第14條所定債
    務人異議之訴，係以排除執行名義之執行力為目的，如債權
    人無執行名義，債務人僅得向執行法院聲明異議，不得提起
    異議之訴（最高法院91年度臺上字第1647號裁判意旨參照）
    ，查如前述被告於系爭強制執行事件並未提出任何執行名義
    聲請強制執行或聲明參與分配，係由執行法院依強制執行法
    第34條規定逕行列入分配，是本件被告於系爭強制執行事件
    既為無執行名義之債權人，依前揭說明，原告對被告提起債
    務人異議之訴，於法尚有未合，此部分為無理由，應予駁回
    。本件應由執行法院依本案確定判決認定之結果，參考強制
    執行法第41條第1 項但書規定之旨，為適法之處理，併為敘
    明。
五、從而，本件原告起訴請求確認兩造間就系爭土地所設定前述
    最高限額抵押權所擔保之債權不存在部分，為有理由，應予
    准許，其另提起債務人異議之訴，訴請撤銷系爭強制執行事
    件分配予被告闕土城之款項及相關國庫執行費部分，為無理
    由，應予駁回。
六、訴訟費用之負擔：本件原告雖一部勝訴、一部敗訴，惟原告
    敗訴之部分極微，本院認訴訟費用由被告全部負擔為適當，
    爰依職權酌定訴訟費用由被告負擔。
七、本件事證已臻明確，其餘攻擊防禦方法及未經援用之證據，
    經審酌後認無礙判決之結果，不另一一論述，附此敘明。
八、據上論結，本件原告之訴為一部有理由，一部無理由，依民
    事訴訟法第385 條第1 項前段、第79條，判決如主文。
中    華    民    國   100    年    1     月    31    日
                  民事第一庭  法  官  孫曉青
以上正本證明與原本無異。
如對本判決上訴，應於判決送達後20日內向本院提出上訴狀，若
委任律師提起上訴者，應一併繳納上訴審裁判費，否則本院得不
命補正逕行駁回上訴。
中    華    民    國   100    年    2     月    1     日
                              書記官  詹佳佩